【裁判字號】    97,訴,1975
【裁判日期】    970227
【裁判案由】    殺人未遂
【裁判全文】
臺灣臺北地方法院刑事判決              97年度訴字第1975號
公  訴  人  臺灣臺北地方法院檢察署檢察官
被      告  丙○○
                      號4樓
選任辯護人  張人志律師
上列被告因殺人未遂案件，經檢察官提起公訴（97年度偵字第18
527 號），本院判決如下：
    主  文
丙○○犯毀損他人物品罪，處有期徒刑貳月，扣案之榔頭壹支沒
收；又犯傷害罪，處有期徒刑柒月，扣案之榔頭壹支沒收。應執
行有期徒刑捌月，扣案之榔頭壹支沒收。
    事  實
一、丙○○於民國97年8 月15日晚間8 時許，騎乘車牌號碼AVW-
    256 號重型機車行經臺北市中山區○○○路○段135 巷口時
    ，遇同向前方駕駛車牌號碼6576-QV 號（起訴書誤載為車號
    6576-QW 號）自用小客車（為乙○○之母親朱惠瑜所有）行
    經該地之乙○○，正欲右轉民權東路而搶道行駛，丙○○乃
    按喇叭示警，乙○○遂停車搖下車窗對丙○○大聲斥責「你
    叭什麼叭」，丙○○因此心生不滿，遂拿起其所有因工作而
    置於機車置物箱內之榔頭，騎乘上開重型機車沿路追趕乙○○，於同日晚間8 時25分許，乙○○在臺北市○○區○○路
    與農安街口等待紅綠燈之際為丙○○追上。丙○○為教訓乙○○，竟基於毀損之犯意，手持榔頭以其尖端用力敲打乙○○駕駛上開車輛之駕駛座左側擋風玻璃，致該玻璃碎裂毀損
    ，足以生損害於乙○○、朱惠瑜。乙○○見狀即打開車門下
    車向丙○○怒斥「你現在是想怎樣」等語，丙○○一時衝動
    、氣憤，竟先以台語怒喊「你剛剛很囂張嘛、我要給你死」
    等語，進而基於傷害之犯意，持上開榔頭之鈍面端朝乙○○
    毆擊，致乙○○遭榔頭揮擊到頭部及上臂，因而受有頭皮之
    開放性傷口（長約6 公分、寬約0.2 公分）及上臂挫傷之傷
    害。
二、案經乙○○訴由臺北市政府警察局中山分局報請暨朱惠瑜訴
    由臺灣臺北地方法院檢察署檢察官偵查起訴
    理  由
壹、程序方面：
一、按被告以外之人於審判外之言詞或書面陳述，除法律有規定
    者外，不得作為證據；又被告以外之人於偵查中向檢察官所
    為之陳述，除顯有不可信之情況者外，得為證據，刑事訴訟
    法第159 條第1 項、第159 條之1 第2 項分別定有明文。本
    件證人甲○○於檢察官偵訊中所為之陳述，業經依法具結，
    經核並無顯不可信之特別情況，且被告丙○○及辯護人均不
    爭執其證據能力，是該證人於偵查中向檢察官所為之具結陳
    述，自有證據能力。又證人即告訴人乙○○於警詢時之指述
    ，乃審判外之供述，並無符合刑事訴訟法第159 條之3 之例
    外情況；及其於檢察官偵訊時所為供述，並未依法具結，被
    告之辯護人既爭執其證據能力，則告訴人乙○○於警詢及偵
    訊時之供述，均無證據能力。
二、又卷附告訴人乙○○之馬偕紀念醫院驗傷診斷證明書與病歷
    ，被告及辯護人均不爭執其證據能力，且觀諸其內容並無顯
    不可信之情況，依刑事訴訟法第159 條之4 第2 款之規定，
    亦有證據能力，合先敘明。
貳、實體方面：
一、訊據被告對於前揭時地因與告訴人乙○○發生行車搶道糾紛
    ，遂持榔頭敲碎告訴人乙○○所駕車輛之駕駛座左側擋風玻
    璃，並持榔頭朝告訴人乙○○毆擊，致其受有頭皮開放性傷
    口（長約6 公分、寬約0.2 公分）及上臂挫傷之傷害等情，
    業於本院審理中供認不諱，核與告訴人乙○○於本院審理中
    之證述、證人甲○○於檢察官偵訊及本院審理中之證述大致
    相符，並有卷附告訴人乙○○之馬偕紀念醫院驗傷診斷證明
    書、現場照片、結帳工單及發票、馬偕紀念醫院97年11月7
    日馬院醫急字第0970003838號函及檢附之急診病歷附卷可稽
    ，且有扣案之榔頭1 支可資佐證，足認被告之自白供述核與
    事實相符。
二、公訴意旨雖認被告持榔頭朝告訴人乙○○之頭部攻擊，並揚
    言要致告訴人乙○○於死，自有殺人之故意云云。惟查：
（一）按殺人與傷害之區別，應以有無殺意為斷，即行為人於下
      手時有無決意取被害人之生命為準，至於被害人受傷處是
      否致命部位，及傷痕多寡、輕重為何等，亦僅得供審判者
      心證之參考，究不能據為絕對之標準；行為人於行為當時
      ，主觀上是否有殺人之故意，除應斟酌其使用之兇器種類
      、攻擊之部位、行為時之態度、表示外，尚應深入觀察行
      為人與被害人之關係、衝突之起因、行為當時所受之刺激
      、下手力量之輕重，被害人受傷之情形及行為人事後之態
      度等各項因素綜合予以研析。又按殺人未遂罪之成立，以
      有戕害他人生命之故意，著手於刺殺之實行而未發生死亡
      之結果為要件，故行為人是否具有殺人之故意，加害時所
      用器具，被害人受傷多寡以及受傷部位是否為致命之處，
      有時雖可藉為認定有無殺意之心證，但究不能據為絕對之
      標準，尚須就行為人主觀犯罪認識與客觀犯罪事實，參酌
      社會上一般經驗法則論理為斷。另按殺人未遂或重傷未遂
      之最主要區別在於行為人主觀犯意之不同，行為人內心主
      觀意思，應以行為人於加害時，有無殺意或使人受重傷之
      故意為斷，法院判斷時自應依行為人行為當時所存在之一
      切客觀情況，如行為人與被害人之關係、行為人與被害人
      事前之仇隙是否足以引起殺人之動機，行為當時之手段是
      否猝然致被害人難以防備，攻擊時之力勁是否猛烈足資使
      人斃命、攻擊所用之器具、攻擊部位、次數、用力之強弱
      ，及犯後處理情況等全盤併予審酌；至被害人受傷部位、
      程度及加害人所使用兇器，雖可藉為認定有無殺意之心證
      ，且為重要之參考資料，惟非判斷二罪之絕對標準，仍須
      斟酌當時客觀環境及其他具體情形加以判斷，有時雖可作
      為認定有無殺意或重傷故意之心證，究不能據為絕對標準
      。
（二）告訴人乙○○因受被告持榔頭毆擊，致受有頭皮開放性傷
      口及上臂挫傷之傷害等情，業據前揭驗傷診斷證明書所載
      明，該頭部外傷之傷口長約6 公分、寬約0.2 公分，並無
      傷及腦組織或骨骼系統，此據馬偕紀念醫院分別以97年11
      月7 日馬院醫急字第0970003838號函、98年1 月8 日馬院
      醫外字第0970004677號函述回覆明確（見本院卷第16、39
      頁）。是依告訴人所受傷勢觀之，僅有頭皮外傷及上臂挫
      傷，且頭部傷口僅為6 公分長、0.2 公分寬之撕裂傷，並
      無深及頭部組織或骨骼，參以告訴人乙○○亦自承傷口除
      了作縫合手術外，只有照Ｘ光，沒有送加護病房，也沒有
      腦震盪之現象（見本院卷第53頁），可見被告下手之力量
      非重，並非猛烈欲致告訴人乙○○於死地，自難僅憑其所
      受傷害為頭部之部位，即遽認被告係基於殺人之犯意為之
      。至前揭馬偕紀念醫院97年11月7 日馬院醫急字第097000
      3838號函述雖表示：告訴人乙○○如不立即施以救治，是
      有可能因失血過多而有生命危險云云，然任何傷口出血，
      如未及時止血，均有可能會危及生命安全，且該醫院已以
      98年1 月8 日馬院醫外字第0970004677號函覆本院表示：
      依據被告及病歷記載當時狀況，除失血因素，並無其他致
      命因素等情（見本院卷第39頁），尚難執前開函述意見即
      率予推定被告有何殺人故意。
（三）被告與告訴人乙○○乃素不相識，並無仇恨或怨隙，被告
      之所以持榔頭敲擊告訴人所駕車輛駕駛座之擋風玻璃，復
      持榔頭毆擊告訴人之起因，乃是因為兩人前揭搶道行駛之
      糾紛，告訴人乙○○並有對被告大聲斥責「你叭什麼叭」
      等語，此據告訴人乙○○、被告一致陳明在卷，是被告與
      告訴人發生衝突之原因僅為搶道行駛所衍生之口角糾紛，
      並非深仇大恨，參以被告並無暴力犯罪之前科，應不可能
      對於素未謀面之告訴人乙○○突起殺機，堪認被告持榔頭
      傷害告訴人乙○○之動機，僅係在不滿告訴人搶道行駛及
      挑釁之態度而已，應屬臨時起意而持榔頭教訓告訴人。且
      參酌案發現場過程可知，告訴人乙○○當時人係在車內，
      被告於遭斥責後心生不滿，遂下車拿起車箱內因工作而隨
      身攜帶之榔頭後騎車追上告訴人車輛，以榔頭敲擊該車駕
      駛座左側玻璃，無非係要逼迫告訴人乙○○下車出面，並
      非蓄意地預先取出榔頭以為殺人之工具；佐以告訴人乙○○於本院證述表示：伊下車後有對被告表示「你現在是想
      怎樣」後，被告有對伊揮打7 、8 次，但頭部只有被揮擊
      到1 下，且被告係以鐵鎚鈍的圓形那面攻擊伊，不是尖的
      那一方，被告手持榔頭之動作，係由上往下、由左至右、
      由右至左，反覆揮擊，被告在毆打伊時很生氣，伊有看到
      被告的表情，在打伊的時候還一邊罵髒話，就是「幹」那
      種話等情（見本院卷第48、50頁、第51至53頁），足見被
      告當時情緒確實非常激忿，其揮擊榔頭之方式亦屬雜亂無
      章之亂揮，告訴人之頭部亦僅被揮擊到1 次，於此情形下
      ，再參酌告訴人乙○○之證述：伊除了頭部與手部傷勢外
      ，還有上半身的擦傷，伊的上臂挫傷是被榔頭直接敲到的
      等語（見本院卷第50、52頁），則能否謂被告全係朝告訴
      人乙○○之頭部集中攻擊，非無疑問，是被告縱係持榔頭
      揮擊告訴人乙○○多次，應僅因一時受到刺激而情緒失控
      ，難認其主觀上有何殺意，況且其既係以榔頭之鈍面端揮
      擊告訴人，而非以榔頭之尖銳端揮擊，可見被告並非係故
      意要致告訴人乙○○於死，縱使因此致告訴人乙○○受有
      頭部外傷，亦難謂被告即有殺害告訴人乙○○之犯意。
（四）證人即當時坐在告訴人乙○○車上之甲○○於本院證稱：
      當時有路人在圍觀，因被告打完人的時候要騎車離開，伊
      跟乙○○兩個把被告的機車架住，不讓他離開，伊把被告
      的機車鑰匙拔下來，被告當時並沒有再對乙○○施以攻擊
      ，後來被告就坐在走道上等語（見本院卷第55至57頁）；
      告訴人乙○○亦證稱：當時有一個路人出來勸阻，有把被
      告的榔頭搶下來，被告並沒有跟路人扭打，就直接退開了
      ，後來想騎車逃跑，沒有對伊持續攻擊，伊拉住被告不讓
      他走的時候，被告沒有反應，就坐在地上，停下來的時候
      ，伊有摸頭才知道流血，被告那時候應該有看到等語（見
      本院卷第48頁背面至第49頁背面、第52頁背面）。是依證
      人甲○○及告訴人乙○○之上開證詞，可證被告於路人勸
      阻之後，即立刻停手而無進一步猛烈攻擊，且被告係停手
      之後，始見告訴人乙○○受傷流血，並非看見被告已受傷
      流血後仍持榔頭持續攻擊，倘被告確有致告訴人乙○○於
      死之意，理應不顧一切持續朝其要害追殺攻擊，而非見告
      訴人乙○○仍有抵抗能力而活動自如時，卻任由路人搶走
      榔頭之後坐在地上而罷手，益徵被告尚無行兇殺害告訴人
      乙○○之意圖，而僅止於傷害之犯意至明。
（五）至證人甲○○及告訴人乙○○固均於本院審理中一致證述
      ：乙○○於下車後，被告有說「你剛剛很囂張嘛、我要給
      你死」等語（見本院卷第48頁、第54頁背面），而依當時
      案發之背景事實，被告於盛怒之情緒下，應有可能對告訴
      人乙○○為如此之陳述，但縱然如此，被告因一時氣憤難
      忍所為之上開陳述，衡情應僅係脫口而出之氣憤宣洩之詞
      ，參酌被告見告訴人乙○○受傷後即停止持榔頭持續攻擊
      之行為以觀，尚不能以此情緒上言語，驟認被告主觀上即
      有何殺人之犯意。
（六）綜合上情以觀，堪認被告僅係主觀上一時氣憤，方出於傷
      害之犯意，隨機持所攜帶之榔頭工具攻擊告訴人乙○○，
      被告應無持之戕害告訴人乙○○生命之故意，至為明確。
      公訴意旨遽以告訴人係頭部受傷及被告之氣憤言詞，推認
      被告有殺人之犯意云云，核與客觀事實不符，自有未洽。
三、綜上所述，本案事證明確，被告前揭普通傷害及毀損之犯行
    ，洵堪認定，應依法論科。
四、論罪科刑部分：
（一）核被告所為，分別係犯刑法第354 條之毀損他人物品罪、
      刑法第277 條第1 項之普通傷害罪。公訴意旨認被告持榔
      頭傷害告訴人乙○○，係犯刑法第271 條第2 項、第1 項
      之殺人未遂罪云云，尚有未洽，理由詳如前述，惟其基本
      社會事實同一，本院自得依法變更起訴法條。又被告於傷
      害告訴人乙○○之前，以前揭加害生命、身體之言詞恐嚇
      告訴人乙○○，此恐嚇危害安全之危險行為，已為其後進
      而傷害之實害行為所吸收，自不另論罪，公訴人認被告因
      此另涉犯恐嚇罪嫌，尚有誤會，附此敘明。再被告所犯上
      開二罪名，犯意各別，行為互殊，應予分論併罰。
（二）爰審酌被告有偽證之犯罪前科（不構成累犯），僅因與告
      訴人之搶道行車糾紛，竟一時失控，持榔頭毀損告訴人乙○○所駕駛車輛之玻璃，並持之傷害告訴人乙○○，造成
      其受有頭皮之開放性傷口及上臂挫傷，告訴人乙○○所受
      外傷雖已痊癒，然精神上仍受有相當程度之痛苦，迄今仍
      未能給予告訴人適當之賠償，以彌補告訴人所受損害，惟
      念及被告犯後均能坦認犯行，且已表達和解之意願（因金
      額差異致未能達成和解），並於偵查中主動撤回其對於告
      訴人乙○○之傷害告訴，犯後態度尚非不佳，暨被告之犯
      罪動機、手段危險、國小肄業之學歷不高、所生危害程度
      等一切情狀，分別量處如主文所示之刑，及定其應執行之
      刑，以資懲儆。
（三）又扣案之榔頭1 支，為被告所有供本件犯罪所用之物，業
      據被告供明在卷，爰依刑法第38條第1 項第2 款規定，併
      予宣告沒收之。
據上論斷，應依刑事訴訟法第299 條第1 項前段、第300 條，刑
法第277 條第1 項、第354 條、第51條第5 款、第38條第1 項第
2 款，刑法施行法第1 條之1 ，判決如主文。
本案經檢察官呂俊儒到庭執行職務。
中    華    民    國    97    年     2    月    27    日
                刑事第十九庭審判長法  官  施添寶
                                  法  官  紀文惠
                                  法  官  吳俊龍
上正本證明與原本無異。
如不服本判決應於收受送達後10日內向本院提出上訴書狀，並應
敘述具體理由；其未敘述上訴理由者，應於上訴期間屆滿後20日
內向本院補提理由書（均須按他造當事人之人數附繕本）「切勿
逕送上級法院」。
                                  書記官  劉俊源
中    華    民    國    98    年    2     月    27    日
附錄本判決論罪法條：
刑法第277條
傷害人之身體或健康者，處3 年以下有期徒刑、拘役或1 千元以
下罰金。
犯前項之罪因而致人於死者，處無期徒刑或7 年以上有期徒刑；
致重傷者，處3 年以上10年以下有期徒刑。
刑法第354條
毀棄、損壞前二條以外之他人之物或致令不堪用，足以生損害於
公眾或他人者，處2 年以下有期徒刑、拘役或5 百元以下罰金。


司法院資訊處製作；財團法人民間司法改革基金會備份。
